【裁判字號】    98,訴,1932
【裁判日期】    990730
【裁判案由】    給付修復費用
【裁判全文】
臺灣板橋地方法院民事判決              98年度訴字第1932號
原      告  乙○○
訴訟代理人  陳石山律師
            游涵歆律師
被      告  戊○○
訴訟代理人  陳繼民律師
複代理人    屠啟文律師
被      告  己○○
訴訟代理人  甲○○
被      告  丙○○
訴訟代理人  丁○○
上列當事人間請求給付修復費用事件，經本院於民國99年7月16
日言詞辯論終結，判決如下：
    主  文
被告戊○○應給付原告新台幣壹仟貳佰伍拾元，及自民國九十八
年六月一日起至清償日止，按週年利率百分之五計算之利息。
被告己○○應給付原告新台幣壹仟貳佰伍拾元，及自民國九十八
年六月一日起至清償日止，按週年利率百分之五計算之利息。
被告丙○○應給付原告新台幣壹仟貳佰伍拾元，及自民國九十八
年六月一日起至清償日止，按週年利率百分之五計算之利息。
原告其餘之訴駁回。
訴訟費用由被告負擔百分之二，餘由原告負擔。
本判決第一項得假執行；但被告戊○○以新台幣壹仟貳佰伍拾元
為原告預供擔保，得免為假執行。
本判決第二、三項得假執行。
原告其餘假執行之聲請駁回。
    事實及理由
一、原告起訴主張：
  (一)原告為門牌號碼台北縣泰山鄉○○路○段214巷16弄12號4樓
    房屋之所有權人，被告戊○○、己○○、丙○○分別為同址
    3 、2 、1 樓房屋之所有權人，上開房屋為4 層樓之公寓建
    築（下稱系爭4 層樓建物），係於民國64年11月25日建造，
    距今已有34年。原告於84年10月6 日向前任屋主購入4 樓房
    屋時，頂樓平台已有加蓋情形，惟原告並未使用該加蓋部分
    。自95年間以來，原告所有4 樓房屋天花板陸續發生滲漏水
    現象，室內天花板水泥、油漆脫落，鋼筋鏽蝕裸露。3 樓房
    屋所有權人即被告戊○○亦向原告反應其3 樓房屋天花板有
    漏水現象，要求原告查明原因。原告隨即向訴外人新崑工程
    有限公司（下稱新崑公司）諮詢，新崑公司負責人吳長遇告
    以4 樓房屋天花板漏水現象係肇因於頂樓平台年久失修，防
    水層因而發生老化龜裂現象所致，如欲改善此一情況，方法
    有二，一係修補頂樓加蓋部分因多年無人使用而破損之石綿
    瓦屋頂，並就頂樓平台加鋪磁磚，以達簡單防水效果。二係
    將頂樓平台防水層全面拆除後重新施作。至於3 樓房屋漏水
    原因，依其專業尚無法判斷，需撬開4 樓牆壁進行抓漏工程
    始能查明。原告知此情形後，隨即於96年8 月間，請吳長遇
    陪同，於被告丙○○家中與3 位被告開會討論，會中被告皆
    同意以修補頂樓加蓋部分屋頂之方式防止4 樓天花板繼續漏
    水，並要求原告儘速查明3 樓漏水原因。原告隨即於96年9
    月請新崑公司對頂樓加蓋部分進行修繕，並請其儘速查明3
    樓漏水原因，經新崑公司抓漏工程撬開4 樓浴室牆壁後，發
    覺該牆壁內埋設系爭4 層樓建物之2 、3 、4 樓分別專用之
    水管，而該3 條水管皆有破損現象，此即為3 樓漏水原因。
    經原告請新崑公司修補後，3 樓天花板即不再有漏水之情形
    ，就此部分原告支付新台幣（下同）276,000 元（包括抓漏
    、敲除牆壁、修補、回復原狀之費用及工錢）。另於新崑公
    司敲除牆壁抓漏過程中，同時發覺原告4 樓房屋客廳外側牆
    壁，由系爭4 層樓建物區分所有權人共同使用之公用排水管
    ，亦因年久失修而有破損現象，此一破損亦係造成原告4 樓
    房屋漏水之原因之一，原告遂請新崑公司一併進行修補。此
    部分原告支出213,000 元（包括抓漏、敲除牆壁、修補、回
    復原狀之費用及工錢）。然至96年10月4 日，被告戊○○竟
    委請律師發函原告，指稱漏水原因來自原告房屋管線，原告
    卻置之不理等不實指控，其後並具狀向台灣板橋地法院檢察
    署指稱原告有竊佔犯行，嗣經台灣板橋地法院檢察署於97年
    4 月22日以97年度偵字第12148 號作成不起訴處分；又於96
    年11月14日向鈞院民事庭起訴，要求原告返還頂樓平台，及
    賠償3 樓天花板漏水所生損害，現由台灣高等法院以98年度
    上易字第30 4號審理中；再向台北縣政府違章建築拆除大隊
    提出檢舉，拆除頂樓加蓋之主體部分。因頂樓加蓋部分已遭
    拆除，無法藉由修補屋頂之方式防止漏水，故必須另將頂樓
    平台防水層拆除後重做防水工程，始能有效防止頂樓平台繼
    續漏水，經新崑公司估價，進行此一工程需花費562,700 元
    。
  (二)本件經台灣省土木技師公會99年5月28日（99）省土技字第
    2876號鑑定報告，已釐清系爭房屋漏水原因，並提出修復建
    議，是原告依該鑑定之專業意見，請求如下：
  1.頂樓平台漏水修繕部分：
    依台灣省土木技師公會上開鑑定報告，因系爭4 層樓建物頂
    樓平台防水層老化失效，造成原告4 樓房屋及樓梯等共用部
    分漏水損壞，因而有就頂樓平台及樓梯間進行修繕之必要。
    被告自應依民法第799 條之1 第1 項、第822 條規定，由兩
    造共同負擔。依上開鑑定報告第7 頁十一、損壞修復建議，
    請求被告共同分擔「屋頂平台全面漏水處理（含全面原有防
    水層及粉刷層打除後補強）」之費用187,500 元，以及「公
    共使用空間樓板與壁體＋樑柱龜裂裂縫高壓灌注」之費用16
    ,000元，與「一到四樓公共樓梯版及牆面壁體重新油漆粉刷
    」費用30,000元等為修復因頂樓平台漏水造成公共空間損壞
    之費用。上述費用合計233,500 元，被告每人應分擔58,375
    元。
  2.管線漏水修繕部分：
    (1)就系爭4 層樓建物2 至4 樓專用管線修繕部分，依上開鑑
      定報告意見所示，係建議採行暗管改為明管之方式進行修
      繕，而非原告原先所採之修補管線方式。因原告提起本件
      訴訟之目的，係為解決無人願意處理之系爭房屋漏水問題
      ，是雖原告已為修復管線支出鉅額費用，然今鑑定機關既
      認為尚有更好之修繕方式，則原告不堅持請被告分擔先前
      原告已支出之修繕費用。
    (2)就系爭4 層樓建物公用排水管修繕部分，依上開鑑定報告
      第7 頁十一、損壞修復建議，「四樓前面外壁公用排水管
      修復費用」部分為5,000 元（此部分前已經原告雇工修復
      ），則被告每人應分擔1,250元。
  3.因此，依民法第799 條之1 、第822 條規定，被告每人應分
    攤之上開費用，各為59,625元（58,375元＋1,250 元＝59,6
    25元）。又共有人如依民法第820 條第5 項規定，為保存共
    有物而就共有部分進行修繕，並負擔費用，其餘共有人因而
    受有免付應分擔費用之利益，進行修繕之共有人自得依不當
    得利之相關規定請求其他共有人返還。本件上開第2.項之管
    線漏水修繕部分，原告業已支付費用修繕完畢。至上開第1.
    項頂樓平台漏水修繕部分，原告雖尚未為修繕行為，惟因系
    爭頂樓平台既有漏水情形而有修繕必要，且鑑定機關就修繕
    頂樓平台之施工方法及費用已為詳盡之分析說明，修繕費用
    目前已可確定，是若允許原告預先請求，並不生施作後費用
    是否有所增減之疑慮；再則，被告等人於99年6 月28日於鈞
    院行審理程序時，亦已明確陳述認為頂樓平台漏水原因與渠
    等無關，不願分擔修繕頂樓平台之費用，是除可預見被告不
    可能對頂樓平台進行修繕外，且將來原告僱工修繕頂樓後，
    被告亦不可能願依民法第799 條之1 第1 項、民法第822 條
    規定分擔修繕費用；況本件原告於察覺頂樓平台有漏水情形
    時，前於96年間原已僱工欲自行修繕，未料被告等竟阻撓不
    讓工人進入頂樓平台施作，原告當時已支付之定金因而遭沒
    收，承受莫須有之損失，又兩造現因修繕問題，以及被告對
    原告提起竊佔告訴（嗣經不起訴處分）等情交惡，倘未經判
    決確認有修繕頂樓平台並共同分擔修繕費之必要，被告恐仍
    將阻撓原告修繕，致使原告再次遭受無謂損害。綜觀上情，
    依民事訴訟法第246 條規定，原告確有預先請求之必要。
  (三)爰依民法第799 條之1 第1 項、第822 條、第179 條，及民
    事訴訟法第246 條之規定提起本訴，併為聲明：
  1.被告戊○○、己○○、丙○○各應給付原告59,625元，及各
    自起訴狀繕本送達翌日起至清償日止，按年息5%計算之利息
    。
  2.原告願供擔保，請准宣告假執行。
二、被告戊○○則以：原告明知頂樓平台屬系爭房屋之共同使用
    部分，為全體區分所有權人共有，惟其未經全體區分所有權
    人同意及授權，僱工在頂樓平台搭建違章建築，迭經被告多
    次發函而仍置之不理，終因原告所為頂樓新建工程屬違章建
    築，而經台北縣政府違章建築拆除大隊以96年12月24日北縣
    拆字第0960071574號通知原告，並於同年月27日執行拆除完
    畢，原告所稱修繕頂樓平台云云，與事實不符。且縱頂樓平
    台有漏水之情形，亦為原告雇工於頂樓新建違章建築時所損
    壞，原告主張由全體區分所有權人負擔費用，顯無理由。蓋
    原告於上開台灣省土木技師公會鑑定報告陳稱房屋在84年底
    業全面整修，可見原告既已修復屋頂防水層，顯非如鑑定報
    告所稱係房屋老舊致防水層失效所致。又系爭房屋為磚牆構
    造，強度均以4 層樓為設計規劃，原告以加蓋方式占有使用
    頂樓平台，自對頂樓平台之結構安全有所影響，固然頂樓平
    台之防水層因房屋老舊而失效，但亦有可能因原告未依頂樓
    平台使用目的及方式使用，致破壞防水層。再就修復費用而
    言，除原告所提費用過高外，鑑定報告第11項損壞修復建議
    之各項工程中，原告至多僅有施作第5 項之「四樓前面外壁
    公用排水管修復」，其餘4 項工程並未施作，原告尚未實際
    修繕並支付費用，既無損害，且被告未受有利益，自無不當
    得利可言，如鈞院認本件非可歸責原告事由所致，原告亦僅
    得請求已施作之工程費用等語資為抗辯，併為答辯聲明：
    (一)原告之訴及假執行之聲請均駁回。(二)如受不利判決願供擔
    保，請准宣告免為假執行。
三、被告己○○則以：原告經年使用頂樓平台，且增蓋違建，後
    來又被拆除，才會造成漏水，漏水問題皆因原告行為造成等
    語資為抗辯，併為答辯聲明：原告之訴及其假執行之聲請均
    駁回。
四、被告丙○○則以：原告要於頂樓蓋違建時，被告有告知不可
    興建，當時原告還威脅被告不可阻止，且要經其允許才能進
    入頂樓等語資為抗辯，併為答辯聲明：原告之訴及假執行之
    聲請均駁回。
五、兩造不爭執事項：
  (一)原告為門牌號碼台北縣泰山鄉○○路○段214巷16弄12號4樓
    房屋之所有權人，被告戊○○、己○○、丙○○分別為同址
    3 、2 、1 樓房屋之所有權人，系爭4 層樓建物為公寓，係
    於64年11月25日建造，並未設有管理委員會或管理負責人，
    有建物登記謄本4 紙附卷可稽（見本院司重調字卷第9 至12
    頁）。
  (二)原告所有之上開4 樓房屋有漏水之情形，有臺灣省土木技師
    公會以99年5 月18日（99）省土技字第2786號函檢附「臺北
    縣泰山鄉○○路○ 段214 巷16弄12號4 樓損壞鑑定報告書」
    可稽（參上開鑑定報告書第5 頁之「問題一」、「鑑定結果
    一」）。
  (三)原告上開4 樓房屋客廳外側牆壁之公用排水管因損壞，業經
    原告雇工修繕，並支付修繕費用213,000 元。
六、就原告請求被告3 人各給付頂樓平台漏水之修繕費用58,375
    元部分：
    原告主張：其所有之4 樓房屋漏水，係因兩造共有之頂樓平
    台防水層年久失修，老化失效所致，且經台灣省土木技師公
    會鑑定此部分所需修繕費用為233,500 元，其雖尚未實際雇
    工修繕並支出此部分之修繕費用，仍得依民法第799 條之1
    第1 項、第822 條、第179 條、民事訴訟法第246 條規定，
    預為請求被告先給付其等應分攤之費用等語。被告則否認原
    告之4 樓房屋漏水係因頂樓平台之防水層年久失修所致，並
    各以前詞置辯。是此部分之爭點為：(一)原告4 樓房屋之漏水
    原因為何？(二)原告未實際支付頂樓平台之修繕費，即請求被
    告按其等應有部分比例給付修繕費，有無理由？茲分述如下
    ：
  (一)查原告之4 樓房屋確有漏水之情形，此為兩造所不爭執，堪
    信為真。至其漏水之原因，經本院囑託臺灣省土木技師公會
    鑑定結果，系爭4 層樓建物，結構屋齡約有20至30年，加上
    此結構為加強磚造，結構防水能力較差，其房屋甚為老舊，
    其頂樓防水層研判已經失效，原告4 樓房屋漏水原因為原本
    結構防水效能甚為脆弱，加上原本頂樓有加蓋之屋頂，其洩
    水坡度可以使雨水往兩邊滑落，防止雨水淤積於頂樓平台，
    因拆除後，頂樓平台無洩水坡度，會造成雨水淤積，且該結
    構物防水能力已經較差，又無多作防水保護，造成雨水藉由
    裂縫縫隙慢慢滲透結構本體，造成漏水主因，有臺灣省土木
    技師公會99年5 月18日（99）省土技字第2786號損壞鑑定報
    告書在卷可證（參上開鑑定報告書第5 頁之「問題二」、「
    鑑定結果二」）。是原告主張其之4 樓房屋漏水，係因兩造
    共有之頂樓平台防水層年久失修，老化失效所致，堪信為真
    實。
  (二)按「請求將來給付之訴，以有預為請求之必要者為限，得提
    起之。」，民事訴訟法第246 條固定有明文。惟所謂「給付
    之訴」，係原告要求法院以判決命被告為一定行為之訴，意
    即原告要求法院以判決確認其在私法上，對於被告有一定給
    付之請求權存在，並進而命被告為一定行為之訴，故原告提
    起給付之訴，當然含有確認之訴之性質。而給付之訴，因請
    求給付時期之不同，可分為下列二種：1.現在給付之訴：原
    告主張對於被告在私法上之請求已屆履行期，被告有即為給
    付之義務，因被告屆期不為履行，據以向法院提起請求被告
    立即為給付行為之訴，是為現在給付之訴。2.將來給付之訴
    ：原告於其請求未屆履行期以前，預行提起要求法院命被告
    於將來到期時即為給付之訴。因此，原告無論提起「現在給
    付之訴」或「將來給付之訴」，其給付之訴有理由之前提，
    必原告對被告先有私法上之請求權存在，其次就「將來給付
    之訴」，始須再審究原告有無「預為請求之必要」。本件，
    原告尚未實際修繕系爭頂樓平台及支出此部分之修繕費用，
    原告雖主張其有預為請求被告給付此部分修繕費之必要，惟
    其聲明係請求被告等即為給付，而非於將來到期時為給付，
    自非屬將來給付之訴。次按民法第822 條第1 、2 項規定：
    「共有物之管理費及其他負擔，除契約另有約定外，應由各
    共有人按其應有部分分擔之。」、「共有人中之一人，就共
    有物之負擔為支付，而逾其所應分擔之部分者，對於其他共
    有人得按其各應分擔之部分，請求償還。」。因此，得依上
    開法文規定為請求償還之人，為已就共有物之負擔為支付，
    並其支付逾其所應分擔之部分之共有人。另同法第799 條之
    1 第1 項規定：「區分所有建築物共有部分之修繕費及其他
    負擔，由各所有人按其應有部分分擔之。但規約另有約定者
    ，不在此限。」；同法第179 條規定：「無法律上之原因而
    受利益，致他人受損害者，應返還其利益。雖有法律上之原
    因，而其後已不存在者，亦同。」因此，不當得利返還請求
    權之成立，以返還義務人無法律上之原因而受利益為前提要
    件，其請求權人則為該受損害之人。本件系爭4 層樓建物之
    頂樓平台，係屬該區分建築物之共用部分，為兩造所共有，
    此為兩造所不爭執。是如有任一共有人對該共有部分支出修
    繕費逾其所應分擔之部分者，就超過其應分擔部分，對於其
    他共有人而言，即難謂非不當得利，而得依上開法文規定，
    請求其他共有人各按應分擔之部分償還。反之，在尚無任一
    共有人對共有物支出修繕費之情形下，自無民法第822 條2
    項、第179 條規定之請求權人存在可言。本件原告既尚未就
    系爭頂樓平台為修繕並實際支出修繕費，自無所謂支付溢出
    依其應有部分應分攤之比例而受有損害，而得向他共有人請
    求償還之問題；對於其他區分建築物所有人即被告等而言，
    該頂樓平台之漏水既未修復，其等並未受有何利益，亦與不
    當得利之要件有間。因此，原告對被告並無民法第822 條第
    2 項、第179 條之請求權存在，其提起本件給付之訴，請求
    被告依其等應有部分比例給付頂樓平台漏水之修繕費用各58
    ,375元，即無理由，不應准許。又原告對被告既無民法第82
    2 條第2 項、第179 條之請求權存在，是其所謂其有預為請
    求之必要一節，自無再予審究之必要。
七、就原告請求被告3 人各給付公用排水管損壞之修繕費用1,25
    0 元部分：
  (一)原告主張：其4 樓房屋客廳外側牆壁原有之公用排水管，因
    年久失修而有破損，業經原告僱工修繕完畢並支付修繕費等
    情，業據提出照片4 張（見本院98年度司重調字第28號卷第
    20頁至第21頁）、估價單影本1 紙（見本院司重調卷第19頁
     ） 為證，堪認為真。又經本院囑託臺灣省土木技師公會鑑
    定結果，上開原告4 樓房屋客廳外側牆壁之公用排水管，確
    實已經老舊損壞而有修繕必要，惟原告所提前揭估價單所載
    修復費用213,000 元過高，經估計合理費用為5,000元，有
    臺灣省土木技師公會99年5 月18日（99）省土技字第2786號
    損壞鑑定報告書在卷可證（參上開鑑定報告書第6 頁之「問
    題五」、「鑑定結果五」，第7 頁之「十一、損壞修復建議
    」、「第5 項四樓前面外壁公用排水管修復費用」），且被
    告就原告此部分之主張亦未爭執，可認屬實。
  (二)按民法第820 條第4 項規定：「共有物之簡易修繕及其他保
    存行為，得由各共有人單獨為之。」（同98年1 月23日修正
    公布前之民法第820 條第2 項規定）；同法第822 條第1 、
    2 項規定：「共有物之管理費及其他負擔，除契約另有約定
    外，應由各共有人按其應有部分分擔之。」、「共有人中之
    一人，就共有物之負擔為支付，而逾其所應分擔之部分者，
    對於其他共有人得按其各應分擔之部分，請求償還。」。經
    查，原告所修繕之前開公用排水管，為系爭4 層樓建物之共
    用部分，係屬兩造所共有，此為兩造所不爭執，而該公用排
    水管已老舊損壞，而有修繕之必要，且其修繕屬上開民法第
    820 條第4 項規定之簡易修繕或其他保存行為，自得由共有
    人之一之原告單獨為之。是原告因此而支付之修繕費用其中
    5,000 元，乃屬共有物必要之負擔，揆諸前開規定，即應由
    區分所有建築物之各所有人即兩造，按其等應有部分比例分
    攤。而原告獨力修繕共有部分支出之費用，溢出依其應有部
    分比例應分攤之部分，就其他區分建築物所有人而言，亦屬
    無法律上原因享有共有物獲修繕保存之利益，致原告受有損
    害，故原告依民法第822 條第2 項、第179 條規定，請求被
    告等各依其等應有部分1/4 ，比例分攤修繕上開公用排水管
    之費用5,000 元，即被告3 人應各償還原告1,250 元（計算
    式：5,000元×1/4＝ 1,250元），核屬有據。
八、綜上所述，原告依民法第822 條第2 項、第179 條規定，請
    求被告就原告修繕前開公用排水管已支付之修繕費5,000 元
    ，依其等應有部分比例各償還原告1,250 元，暨各自起訴狀
    繕本送達翌日起即98年6 月1 日起（見本院司重調卷第29頁
    至第31頁之送達證書）至清償日止，按週年利率百分之5 計
    算之利息，為有理由，應予准許；逾此範圍之請求為無理由
    ，應予駁回。
九、原告及被告戊○○分別陳明願供擔保請准宣告假執行及免為
    假執行，經核本件判決原告勝訴部分，所命給付金額未逾50
    萬元，爰依職權宣告假執行，並酌定相當之擔保金額，准被
    告戊○○供擔保後免為假執行。至原告敗訴部分，其假執行
    之聲請即失所附麗，應予駁回。
十、本件事證已明，兩造其餘攻擊防禦方法及本院未經援用之證
    據，經審酌後，核與本件之結論，不生影響，爰不一一論列
    ，併此敘明。
結論：本件原告之訴為一部有理由，一部無理由，依民事訴訟法
第79條、第85條第1 項前段、第389 條第1 項第5 款、第392 條
第2 項，判決如主文。
中    華    民    國    99    年    7     月    30    日
                  民事第一庭    法  官  黃信樺
以上正本係照原本作成
如對本判決上訴，須於判決送達後20日內向本院提出上訴狀。如
委任律師提起上訴者，應一併繳納上訴審裁判費。
中    華    民    國    99    年    7     月    30    日
                                書記官  李佳靜

司法院資訊處製作；財團法人民間司法改革基金會備份。
